臺灣板橋地方法院民事判決　　　　　　　　　　　　九十三年度簡上字第一八七號
　　上　訴　人　己○○　　雲林.
　　訴訟代理人　戊○○
　　被上訴人　　丁○○　　台北縣板橋市○○路八十四號
　　　　　　　　庚○○　　台北縣板橋市○○路六十六號五樓
　　　　　　　　丙○○　　台北縣板橋市○○路八十八號三樓
　　　　　　　　乙○○　　台北縣板橋市○○路八十八號二樓
　　右四人共同
　　訴訟代理人　陳國雄律師
　　複代理人　　甲○○
右當事人間請求返還不當得利事件，上訴人對於中華民國九十三年五月十一日臺灣板
橋地方法院板橋簡易庭九十三年度板簡字第一○二七號第一審判決提起上訴，經本院
於九十三年十一月十七日言詞辯論終結，判決如左：
    主  文
上訴駁回。
第二審訴訟費用由上訴人負擔。
    事實及理由
一、程序上理由
    查被上訴人訴訟代理人陳國雄律師之複代理人甲○○，係開瑞兩岸法律事務所之
    法務助理乙節，業據提出名片一紙附於本院卷第一二二頁可憑，其受被上訴人訴
    訟代理人陳國雄律師之委任為複代理人，亦據提出委任狀一紙附於本院卷第九十
    二頁可稽，則本院許可其為複訴訟代理人，於法並無違誤。上訴人以甲○○未出
    示其為律師事務所助理之證明文件，質疑其得充任複代理人之適格性，容有誤會
    ，先予敘明。
二、本件上訴人起訴主張：緣上訴人與被上訴人等於民國七十年三月十五日簽立同意
    書，被上訴人等應於半個月內備齊相關證件資料辦理坐落台北縣板橋市○○段二
    三三０、二三三三、二三三七地號土地持分三分之一之移轉登記，惟被上訴人遲
    遲未予辦理。又上開土地上既有建物自六十年間即登記於被上訴人之名下，是則
    上開土地為被上訴人等持續占有已達三十年之久。雖被上訴人等於八十年十二月
    十日將上開土地予以假處分、經提起本案訴訟於八十九年五月二十六日判決確定
    ，惟上開土地為被上訴人等持續占用建屋長期出租使用收益而怠於辦理所有權移
    轉登記，致令上訴人必需每年繳付地價稅乃為不爭的事實。爰依不當得利之規定
    請求被上訴人給付自起訴日起前十五年內（即自七十八年度至九十三年度）相當
    於地價稅之金額，惟因八十九年判決確定後上訴人申請上開土地地價稅由占有人
    即被上訴人繳納獲准，故而本件上訴人只訴請給付相當於自七十八年至八十八年
    合計十一年間系爭土地地價稅之損失共計新台幣（下同）四十八萬四千四百二十
    九元（台北縣板橋市○○段二三三０、二三三三、二三三七地號土地八十八年度
    地價稅各為一萬三千四百一十元、一萬四千二百三十七元、一萬六千三百九十二
    元，爰以之為計算之基準）。並聲明：被上訴人應連帶給付上訴人四十八萬四千
    四百二十九元，及自起訴狀繕本送達翌日起至清償日止，按年息百分之五計算之
    利息。原審為上訴人敗訴之判決，上訴人不服提起上訴，並聲明：(一)原判決廢棄
    。
    (二)被上訴人應連帶給付上訴人四十八萬四千四百二十九元，及自起訴狀繕本送達
    翌日起至清償日止，按年息百分之五計算之利息。
三、被上訴人則以：上訴人主張因被上訴人怠於辦理所有權移轉登記，故致使上訴人
    受有繳付地價稅金額之損害，與事實並不相符：
    (一)依土地法第一百七十二條：「地價稅向所有權人徵收之。」之規定，顯知地價
      稅依法應由土地所有權人繳納之。復按上訴人與訴外人林達壽、林阿仁為兄弟
      ，共有坐落台北縣板橋市○○段二三三０、二三三三、二三三四、二三三七地
      號之四筆土地，持分各三分之一，於七十年初祭祖時三人協議分產，己○○及
      林達壽即同意將對上開土地之應有部分贈與給在各該土地上建有房屋之被上訴
      人，並於七十年三月十五日書立同意書。詎上訴人於七十年六月二十七日交付
      移轉登記所需文件後，竟至地政事務所阻止，致被上訴人無法順利辦理上開土
      地之過戶登記，被上訴人等幾經交涉，始終未獲解決，不得已只得向鈞院提起
      土地所有權移轉登記之訴，並經鈞院以八十一年度重訴字第二四號、台灣高等
      法院八十五年度上更（三）字第二一七號、最高法院八十九年度台上字第一二
      四七號、台灣高等法院八十九年度上更（四）字第二一八號審理後，判決被上
      訴人勝訴確定，上述事實亦均經法院審認採信在案，不容上訴人空言否認。是
      上訴人若自七十年間即將上開土地之所有權移轉至被上訴人名下，地價稅自應
      由被上訴人負擔。惟兩造間就上開土地所生之請求土地所有權移轉登記事件，
      遲至八十九年五月二十六日被上訴人獲勝訴之判決始告確定，而自斯時始，被
      上訴人方能就系爭土地聲請為移轉登記。是自被上訴人於八十年十二月十日聲
      請假處分之日起至上開判決確定之日止，被上訴人根本非屬系爭土地之所有權
      人，實無權亦無義務繳納系爭土地之地價稅。
    (二)上開土地自七十八年至八十八年間登記之所有權人均為上訴人乙節，為兩造所
      不爭，參諸土地法第一百七十二條第一項前段之規定，上訴人自有繳納上開期
      間土地地價稅之義務，被上訴人既非該土地之所有權人，自無繳納地價稅之義
      務，是故被上訴人並未因上訴人繳納系爭土地地價稅之行為而受有利益。
    (三)查上訴人引述之台灣高等法院八十九年上易字第五一四號判決所載事實關係，
      乃因該事件中之兩造為節稅計，故未辦理所有權移轉登記，此亦為兩造於買賣
      時所同意、知悉，核與本件被上訴人欲持相關文件至地政事務所辦理土地移轉
      登記，卻遭上訴人阻止之原因事實顯不相當，尚不得據為裁判之憑據或參考。
    原審為上訴人敗訴之判決，上訴人不服提起上訴，被上訴人並聲明：請求駁回上
    訴。
四、兩造於本院九十三年十月二十二日準備程序期日協議不爭執之事實為：
    (一)坐落台北縣板橋市○○段二三三０、二三三三、二三三七地號等三筆土地係上
      訴人己○○、訴外人林達壽及林阿仁（被上訴人丁○○、乙○○之父、被上訴
      人庚○○、丙○○之祖父）三兄弟共有。七十年初祭祖時，三人協議分產，上
      訴人己○○及林達壽同意將系爭土地贈與給在各該土地上建有房屋之被上訴人
      等，並於七十年三月十五日書立同意書。
    (二)坐落台北縣板橋市○○段二三三０地號上之建物為丁○○、庚○○、丙○○所
      興建，於六十六年二月十一日取得原始登記；同段二三三三地號上之建物為丁○○所興建，於六十五年七月九日取得原始登記；同段二三三七地號上之建物
      為乙○○所興建，於六十一年七月五日取得原始登記。上開三建物一直均由上
      述原始起造人占有使用收益中。
    (三)兩造於七十年三月十五日簽立同意書後，並未完成土地所有權移轉登記，被上
      訴人乃對上訴人提起請求土地所有權移轉登記之訴，並對系爭土地聲請假處分
      ，於八十年十二月十日執行假處分。該事件經本院八十一年度重訴字第二四號
      、台灣高等法院八十五年度上更（三）字第二一七號、最高法院八十九年度台
      上字第一二四七號、台灣高等法院八十九年度上更（四）字第二一八號審理後
      ，於八十九年五月二十六日判決被上訴人勝訴確定。
    (四)上開判決確定後，被上訴人於九十三年四月一日以存證信函通知上訴人，其內
      容略載：「台灣板橋地方法院八十年度全速字第二三六八號假處分事件（執行
      案號：八十年民執全速字第一六四七號），已經本案訴訟判決確定（台灣板橋
      地方法院八十一年重訴字第二四號、台灣高等法院八十五年度上更（三）字第
      二一七號、最高法院八十九年台上字第一二四七號、台灣高等法院八十九年度
      上更（四）字第二一八號），是今就假處分提存擔保金即八十年度存字第二一
      四五號，如台端存有損害爰祈台端於本函文達廿一日內對擔保金行使權利，逾
      期即逕取回提存物終結本案。」
    (五)上訴人己○○所有坐落台北縣板橋市○○段二三三０、二三三三、二三三七地
      號土地之八十八年度地價稅各為一萬三千四百一十元、一萬四千二百三十七元
      、一萬六千三百九十二元。又上開三地號土地之地價稅自始即由上訴人繳交直
      至八十八年，自七十八年至八十八年合計十一年已繳付之地價稅金額共計四十
      八萬四千四百二十九元。
五、本件經依民事訴訟法第四百三十六條之一第三項準用同法第四百六十三條再準用
    同法第二百七十條之一第一項第三款規定，整理並協議簡化爭點後，兩造同意就
    該協議簡化後之爭點為言詞辯論，依同法第二百七十條之一第三項之規定，本院
    僅須就兩造協議簡化之爭點為審究。本件兩造於本院九十三年十月二十二日準備
    程序期日協議簡化之爭點為：
    被上訴人於系爭土地辦理所有權移轉登記前，即於系爭土地上建屋使用，是否為
    無法律上之原因而受有利益？上訴人主張以其繳納自七十八年至八十八年之地價
    稅四十八萬四千四百二十九元，為被上訴人所受之利益，是否正當？
六、經查，
    (一)按土地稅分地價稅及土地增值稅二種。又地價稅向所有權人徵收之，其設有典
      權之土地，由典權人繳納。土地法第一百四十四條、第一百七十二條第一項分
      別定有明文。查坐落台北縣板橋市○○段二三三０、二三三三、二三三七地號
      之系爭土地原係上訴人、林達壽及林阿仁所共有，應有部分各三分之一。七十
      年初祭祖時，三人協議分產，上訴人及林達壽同意將系爭土地應有部分各三分
      之一贈與給在各該土地上建有房屋之被上訴人，並於七十年三月十五日書立同
      意書。但系爭土地自七十八年至八十八年間均登記為上訴人、林達壽、林阿仁
      所共有之事實，為兩造所不爭執。又兩造於上開同意書中約定有關移轉登記所
      需土地增值稅由取得土地所有權人各自負擔，此亦有該同意書之影本一份附於
      本院卷第五十七頁可稽，就系爭土地移轉所有權登記前之地價稅應如何負擔，
      兩造並無約定，則依上開土地法第一百七十二條第一項之規定，應由上訴人負
      擔。是上訴人之繳納系爭地價稅，係履行自己公法上之納稅義務，且被上訴人
      雖占有系爭土地，但猶非系爭土地之所有權人，依法本即不負有繳納地價稅之
      義務，自不因上訴人之繳納地價稅而受有免除納稅債務之利益。是上訴人主張
      被上訴人使用系爭土地，卻免納地價稅，係屬不當得利云云，容有誤會，不足
      採取。
    (二)又查，上訴人與林達壽於七十年間係依被上訴人使用上開二三三０、二三三三
      、二三三四、二三三七地號土地之現狀將其應有部分各三分之一分別贈與被上
      訴人乙情，為兩造所不爭。則被上訴人依該贈與，即有占有上開土地之正當權
      源，其使用上開土地，即非無法律上之原因而受有利益。上訴人雖主張系爭土
      地由被上訴人占有使用多年，卻由伊繳納地價稅，顯失公平云云。惟被上訴人
      就系爭土地於八十年間曾對上訴人提起請求所有權移轉登記之訴，上訴人於該
      事件中猶執上開同意書業經撕毀作廢，且依其內容僅係伊相互間交換土地之約
      定，與被上訴人無涉。況同意書記載無償移轉登記於七人，而後附明細表則僅
      列六人，足見該明細表係屬偽造，再依伊與林阿仁於七十一年十月十九日所訂
      立之土地共有協議書內容觀之，可知未於七十年三月十五日將系爭土地應有部
      分贈與被上訴人等語抗辯，拒絕將系爭土地應有部分移轉登記予被上訴人，則
      上訴人於七十年間將系爭土地之應有部分贈與被上訴人後，猶須負擔地價稅，
      乃因其拒不將系爭土地應有部分移轉登記予被上訴人所致，亦難令被上訴人負
      責。
    (三)又上訴人及林達壽同意將系爭土地應有部分贈與給在各該土地上建有房屋之被
      上訴人，並於七十年三月十五日書立同意書之事實，為兩造於本院九十三年十
      月二十二日準備程序所不爭執，有如前述，則其嗣又再以上開七十年三月十五
      日所簽立之同意書，是有林阿仁亦須移轉其另筆土地即台北縣板橋市○○段二
      三三二地號之應有部分三分之一與上訴人之子林炳焜之前提，且係連同同段二
      三三０、二三三三、二三三四、二三三七地號四筆土地一起協商，是則該同意
      書之法律關係互相交換土地以求建物暨土地持分之完整，而非得以單筆為贈與
      之法律關係等語以為爭執，即有違訴訟上之誠信。況且，按訴訟標的之法律關
      係，於確定之終局判決中經裁判者，當事人之一造以該確定判決之結果為基礎
      ，於新訴訟用作攻擊防禦方法時，他造應受其既判力之拘束，不得以該確定判
      決言詞辯論終結前，所提出或得提出而未提出之其他攻擊防禦方法為與該確定
      判決意旨相反之主張，最高法院著有四十二年台上字第一三○六號判例意旨可
      資參照。查被上訴人前執上開同意書主張上訴人業將上開二三三０、二三三三
      、二三三四、二三三七地號土地贈與渠四人，訴請上訴人為所有權移轉登記，
      上訴人於該事件中亦為上開同意書係為分祖產而書立之互易契約，並非贈與之
      抗辯，經法院審認結果，認該同意書係無償贈與，而為被上訴人勝訴判決確定
      ，亦經本院調閱該請求所有權移轉登記事件卷宗查證屬實，該為訴訟標的之法
      律關係既經判決確定，依上開判例意旨，上訴人於本件亦不得再為爭執。
    (四)上訴人雖又援引台灣高等法院八十九年上易字第五一四號判決之理由謂：「．
      ．．又繳納地價稅原則上雖係土地所有權人應履行之公法上義務，惟系爭土地
      因係巷道預定地，為節稅計，故未辦理所有權移轉登記，俟後徵收之補償費則
      由買方領取等事實，為被上訴人鄧秀貞買受時所知悉，則系爭土地既由被上訴
      人買受、使用，因上開緣故，未辦理所有權移轉登記，致地價稅仍由上訴人繳
      納，上訴人因而受有相當於地價稅之損害，被上訴人受有相當於免繳地價稅之
      利益，從而，上訴人依不當得利之法律關係，請求被上訴人返還，於法有據。
      ．．．」之意旨，主張系爭土地長期為被上訴人所使用，且上訴人受有相當於
        地價稅之損害，被上訴人享有免繳地價稅暨建物長期出租使用收益之利益，
        上訴人應有主張不當得利之餘地等語，惟台灣高等法院上開判決意旨，係基
        於該事件中之兩造係為節稅計算，故未辦理所有權移轉登記，此亦為兩造於
        買賣時所同意、知悉之基礎事實而為之判斷，與本件之原因事實有間，自不
        得比附援引用以拘束本院之判斷。
七、綜上所述，上訴人將系爭土地之應有部分贈與被上訴人，兩造並未約定所有權移
    轉登記前之地價稅如何負擔，依土地法第一百七十二條第一項之規定，自應由上
    訴人負擔。故上訴人繳納系爭土地之地價稅，係負擔其公法上之義務，被上訴人
    並非系爭土地之所有權人，無繳納地價稅之義務，自不因上訴人之繳納地價稅而
    受有免納地價稅債務之利益。從而，上訴人主張被上訴人受有利益，依不當得利
    之規定請求被上訴人給付相當於自七十八年至八十八年合計十一年間系爭土地地
    價稅之損失共計四十八萬四千四百二十九元，及自起訴狀繕本送達翌日起至清償
    日止，按年息百分之五計算之利息，即無理由，不應准許。其假執行之聲請亦失
    所附麗，應併予駁回。原審為上訴人敗訴之判決，及駁回其假執行之聲請，並無
    不合。上訴意旨指摘原判決不當，求予廢棄改判，為無理由，應予駁回。
八、據上論結，本件上訴為無理由，依民事訴訟法第四百三十六條之一第三項、第四
    百四十九條第一項、第七十八條，判決如主文。
中　　　華　　　民　　　國　　九十三　　年　　  十二　　月　　　一　　　日
                                臺灣板橋地方法院民事第三庭
                                    審判長法  官  陳映如
                                          法  官  許月珍
                                          法  官  陳麗玲
右正本證明與原本無異
不得上訴
中　　　華　　　民　　　國　　九十三　　年　　  十二　　月　　　一　　　日
                                    書記官  顧嘉文
